臺灣彰化地方法院刑事判決　　　　　　　　100年度訴字第8號
公　訴　人　臺灣彰化地方法院檢察署檢察官
被　　　告　楊樹旺
選任辯護人　江銘栗律師
上列被告因偽造文書案件，經檢察官提起公訴（99年度偵字第89
43號），本院判決如下：
    主  文
楊樹旺無罪。
    理  由
一、公訴意旨略以：被告楊樹旺於民國98年5 月18日晚間9 時12
    分許，酒後駕駛車牌號碼H8－9795號自用小客車，行經彰化
    縣竹塘鄉省道臺19線道路宏洲汽車修配廠前時為警攔查，經
    警施以呼氣酒精濃度檢測，測得其呼氣中所含酒精濃度達每
    公升0.39毫克，詎被告楊樹旺為避免遭吊扣駕照，竟基於偽
    造私文書並持以行使之犯意，在同日晚間員警移往彰化縣警
    察局芳苑分局草湖派出所處理後續事宜時，未出示身分證件
    ，向員警謊報其身分證字號為與其同名之「楊樹旺」身分證
    字號「Ｚ000000000」號而冒用「楊樹旺」之名義，使員警開
    立駕駛人為姓名「楊樹旺」、身分證字號「Ｚ000000000」號
    之彰化縣警察局舉發違反道路交通事件通知單（彰警交字第
    I00000000 號）交予被告楊樹旺收受，被告楊樹旺隨即在該
    通知單收受通知聯者簽章欄上，偽造「楊樹旺」之署名2 枚
    （複寫之一式二聯，一聯為移送聯、另一聯為存根聯），表
    示其已收受該通知單之意思，並將之交予員警收執而行使之
    ，足以生損害於「楊樹旺」及警察機關對於道路交通管理之
    正確性，因認被告楊樹旺涉有刑法第216 條、第210 條之行
    使偽造私文書罪嫌。
二、本件公訴人認被告涉有上揭偽造私文書之犯行，無非係認被
    告因交通違規遭員警攔停舉發時，在員警所提供之空白紙張
    上書寫同姓名另一楊樹旺之身份證字號將之交付員警，使員
    警將上開「楊樹旺」之身分證字號、姓名、年籍資料填寫在
    舉發違反道路交通管理事件通知單上交付被告簽名，並以證
    人即開單員警吳金郎、陳棟漢於偵訊、本院審理時之證述及
    彰化縣警察局98年5 月份戶役政系統查詢日誌檔為其主要之
    論據。
三、按被告未經審判證明有罪確定前，推定其為無罪，又犯罪事
    實應依證據認定之，無證據不得認定犯罪事實。另按不能證
    明被告犯罪或其行為不罰者應諭知無罪之判決，此觀刑事訴
    訟法第154 條、第301 條第1 項分別定有明文。再者刑事訴
    訟上證明之資料，無論其為直接或間接證據，均須達於通常
    一般之人均不致有所懷疑，而得確信其為真實之程度，始得
    據為有罪之認定，若其關於被告是否犯罪之證明未能達此程
    度，而有合理懷疑之存在，致使無從形成有罪之確信，根據
    「罪證有疑，利於被告」之證據法則，即不得遽為不利被告
    之認定（最高法院76年臺上字第4986號判例要旨參照）。
四、經查：
  (一)證人吳金郎於99年10月12日下午3 時43分偵訊筆錄時具結證
    稱：「（當時楊樹旺有無出示行照？）有，但沒有提供駕照
    、身份證。」、「（有無詢問楊樹旺身份證字號？）有，他
    提供另一名楊樹旺的身份證字號。」、「（有無查驗？）有
    ，我是將被告帶回草湖派出所，在草湖派出所我以我的帳號
    查詢被告提供的身份證字號，查詢列印出來，再讓楊樹旺確
    認是否為他本人的年籍，再製作紅單讓楊樹旺確認後簽名。
    」、「（有無以車號查詢車主？）有。行照上記載的車主是
    楊樹旺本人，我也有詢問楊樹旺是否為車主，他回答是。我
    也是以我的帳號密碼查詢車籍資料，有列印出來看。」、「
    （有無發現你所列印出來的車籍資料所載的車主身份證字號
    與你所稱被告告知的身份證字號不同？）我沒有注意到。」
    、「（有無以姓名查詢？）沒有，我是以被告提供的身份證
    字號查詢的。」等語（見99年度偵字第8943號偵卷第24、25
    頁）；其於本院100 年2 月16日審理時則結證稱：「（有關
    被告違規酒駕的取締過程如何？）我們當時攔下被告的車，
    發現被告有酒駕的情事，先請被告作酒測，酒測值是0.39毫
    克，先把被告的車子扣在芳苑分局草湖派出所，當時被告只
    有出示行照，我問被告有沒有身分證，被告只有行照其他證
    件都沒有帶，後來我們就帶被告到草湖派出所，調查被告有
    沒有駕照，被告提供違規人的身分證統一編號：Ｚ000000000
    號，讓我們查證，我忘記被告是用口頭說還是寫在紙上。」
    、「（當時『楊樹旺』是將身分證字號提供給你還是提供給
    陳棟漢查詢？）我們是同一組在查，所以我也忘記被告是提
    供身分證字號給我還是證人陳棟漢。」、「（當時『楊樹旺
    』是口頭告知你身分證字號還是寫在紙條上？）我忘記了。
    」、「（你能否確定你拿到的身分證字號是你同事拿給你的
    或是被告拿給你的？）是我同事拿給我的，但是我有經過被
    告的確認，我才有製發這個罰單。」、「（當初上電腦查詢
    的是你同事還是你？）忘記是我同事查的還是我查的，後來
    是檢察官直接上電腦系統查詢，我才知道是證人陳棟漢查的
    。」、「（所以本案在被告帶到派出所時，確實有經過電腦
    查詢被告的個人資料？）是。」、「（你們警局在確認個人
    資料時，是否經過戶役政電子閘門系統查詢？）是的，我們
    每一個警察都有密碼可以進入。」、「（當初查電腦是你還
    是證人陳棟漢？）是證人陳棟漢查的，他當時只有拿「楊樹
    旺」是否有駕照的資料給我，這個資料我們要進入監理站的
    系統查詢才能知道，被告是否有駕照。」、「（證人陳棟漢
    拿「楊樹旺」是否有駕照的資料給你，是他自己手抄的還是
    電腦列印的？）是電腦列印出來的。」、「（進入監理站的
    系統查詢是否有駕照，要輸入什麼條件查詢？）只有身分證
    字號，用姓名不能查。」、「（你是否有把『楊樹旺』的身
    分證字號提供給證人陳棟漢查詢駕照？）是被告把身分證字
    號提供給我之後，我再拿身分證字號給證人陳棟漢，證人陳
    棟漢才上駕照系統去查詢的。」、「（既然被告已經把身分
    證字號提供給你們了，還有必要上戶役政系統查詢被告的年
    籍資料嗎？）一般我們不會上戶役政系統查詢，我們只會上
    監理系統去查違規人是否有駕照。」、「（你說的過程的前
    後不同，請你據實回答。是否是證人陳棟漢先列印出來被告
    身分證字號，你再問被告是否你本人，才去監理站系統查被
    告有無駕照資料？）被告的身分證字號是被告講的還是我同
    事給我的，我不記得了。但是我同事查出來後，有再經過被
    告的確認。」、「（所以此部分可以肯定的是，當時你同事
    先查出一個叫『楊樹旺』的身分證字號、姓名資料後，印出
    來後，你再與被告確認是否本人，再查被告有無駕照？）我
    同事是否有查戶役政我並不清楚，但是我只記得我同事有提
    供被告是否有駕照的資料給我，我才開單。」、「（再問你
    一次到底被告有沒有告訴你身分證號碼？）被告他有先提供
    身分證字號：Ｚ000000000號給我，我同事將被告個人是否有
    駕照的資料列印出來後，我再拿這個資料去問被告是否正確
    ，再去查是否有駕照。」、「（如果被告已經告訴你他的身
    分證字號，就可以查出駕照，為什麼要先上戶役政系統再去
    查被告的戶籍資料？）我不清楚證人陳棟漢是否有查戶役政
    系統，他只有拿違規人是否有駕照的資料給我。」等語。
  (二)證人即另一員警陳棟漢則於偵訊中結證稱：「我記得當日我
    和巡佐吳清福執行取締酒駕勤務，是聯合其他的派出所取締
    酒駕，路上派出所的員警吳金郎取締到一件酒駕，我就開巡
    邏車連同其他警員駕駛酒駕者的車輛到草湖派出所製作違規
    舉發通知書。該酒駕者沒有帶任何身份證件，我就拿一張紙
    ，給他自己寫姓名及身份證字號，他寫完後，我就使用電腦
    輸入他給我的身份證字號去查詢駕駛人年籍資料，查詢結果
    會有年籍資料，包括姓名、出生年月日、身份證字號、地址
    等資料，我再將查詢結果列印出來，交給吳金郎，由他去製
    作告發單。」、「（你交給吳金郎的是你列印出來的結果還
    是酒駕者寫的紙條？）我是拿查詢結果所得的資料交給吳金
    郎。」、「（該酒駕者所寫的紙條是否還在？）丟掉了。」
    、「（你是否可確定該酒駕者有親自書寫他的身份證字號？
    ）有，是我叫他書寫並當場看他書寫的。」（見99年12月14
    日偵訊筆錄），其於本院審理時則證稱：「（有關被告酒駕
    違規的事情你有處理嗎？經過情形？）我是跟證人吳金郎同
    一組，執行取締酒駕勤務，被告因為喝酒駕車，經我們這組
    查獲，我與證人吳金郎依法告發取締將被告送到草湖派出所
    ，被告沒有帶證件，只有帶行照，我就拿一張紙要被告寫身
    分證字號、姓名，就在電腦上查詢駕照上的年籍資料。」、
    「（你是上何系統查詢？）我是上監理站的公路電子閘門系
    統。」、「（你所述你是不是只有登入監理系統查詢被告是
    否有駕照，其他系統你是否都沒有查詢？）我都沒有。」、
    「（被告是否有提供行照給你？）他只有拿行照出來，但是
    沒有駕照。」、「（你是否知道車牌號碼是否可以查詢身分
    證字號、車主姓名？）我知道，一般我們不會這麼麻煩。」
    、「（一般你們會怎麼做？）如果沒有帶駕照，我們會拿紙
    給他寫身分證字號，然後用身分證字號查詢有沒有駕照。」
    、「（本件是你開罰單的嗎？）不是，是證人吳金郎開的。
    」、「（你有提供什麼資料給證人吳金郎？）我查詢駕照資
    料之後，就把電腦列印資料拿給證人吳金郎。」、「（依你
    講的被告是用寫下身分證資料、姓名給你的，那你字條有沒
    有留下來？）沒有。」等語。
  (三)經本院依職權向彰化縣警察局、內政部警政署查詢電腦登入
    及查詢之結果，經彰化縣警察局函覆稱：「一依公路監理電
    子閘門系統，並查無「C0000000」此配賦帳號，致98年5 月
    18日亦無相關查詢資料可稽。二查詢人陳棟漢申請配賦公路
    電子閘門帳號為「CH338048」，該帳號於95年5 月18日利用
    該系統查詢身份證字號「Ｚ000000000」資料（詳如附件公路
    監理電子閘門日誌檔），但車號「H8-9795 」、身份證字號
    「Ｚ000000000」於當日未有任何系統帳號查詢其資料。三依
    戶役政電子閘門系統，經查98年5 月18日「C0000000」帳號
    所有人陳棟漢登入查詢身份證字號「Ｚ000000000」相關資料
    ，但該帳戶未有查詢「楊樹旺」及「Ｚ000000000」等資料，
    當日未有其他帳號進行查詢。四本案「查詢內容」身份證字
    號「Ｚ000000000」，係由查詢人陳棟漢登入帳號「C0000000
    」，輸入身份證字號「Ｚ000000000」後，查詢該個人資料」
    等語，此有該局100 年3 月4 日彰警資字第1000011470號函
    文1 紙在卷可稽，而內政部警政署亦以警署資字第10000928
    06號函文檢附戶役政電子閘門系統登錄資料及公路監理電子
    閘門使用紀錄，故由上開函文及附件內容可知，98年5 月18
    日當日，係由證人陳棟漢先於以「C0000000」帳號登入「戶
    役政電子閘門系統」，先於98年5 月18日晚間9 時28分以「
    楊樹旺」姓名及出生年份起迄查詢個人戶籍資料，惟查詢失
    敗，再於同日晚間9 時30分以上開帳號輸入「Ｚ0000000 00
    」，查詢全戶戶籍資料成功，再於同日晚間9 時41分以帳號
    「CH338048」登入公路監理電子閘門系統，輸入身份證字號
    「Ｚ000000000」，查詢該身份證字號之駕照資料及個人戶籍
    資料成功至明。
  (四)查證人吳金良、陳棟漢均為本件開單員警，本案究為被告故
    意提供虛偽之身分證字號供警填單，抑或證人即開單員警並
    未查證屬實而製作錯誤之舉發通知單，均有可能，如係證人
    即開單員警因未查證屬實而製作錯誤之舉發通知單，則己身
    負有行政疏失，是證人吳金良、陳棟漢於本案自立於與被告
    利害相反之地位，其證詞之憑信性本即可疑，但如其證詞並
    無瑕疵且有補強證據可資佐證，尚非不得採為證據，惟上開
    證人吳金郎及陳棟漢之證詞復有下列瑕疵可指：
    1.證人吳金郎上開二次證述之內容，其於偵訊中證稱：當時
      被告係提供另一名楊樹旺之身分證字號，伊以伊之帳號查
      詢車籍資料，並提供給被告確認，伊才在舉發通知單上填
      寫違規人姓名、年籍、身份證字號及地址後，交由被告簽
      名等語；後於本院審理時，先是證稱：伊僅記得被告係提
      供另一名楊樹旺之身分證字號，但是伊忘記他是口頭說或
      是抄寫在紙上，也忘記被告是提供給伊或是提供給另一名
      同事陳棟漢，且被告提供上開身份證字號後，證人陳棟漢
      有上戶役政系統查詢上開身份證字號之個人資料，又於同
      次證述改稱：上開另一名楊樹旺之身分證字號係同事陳棟
      漢提供給伊的，再改稱：被告他有先提供身分證字號：Ｚ0
      00000000號給伊，同事陳棟漢將被告個人是否有駕照的資
      料列印出來後，我再拿這個資料去問被告是否正確，至於
      陳棟漢有無上戶役政系統查詢伊則不確定等語。揆諸證人
      吳金良之證詞，除證言內容先後反覆不一外，其於本院審
      理時經本院訊問當日開單之情形，除僅清楚記憶被告係提
      供Ｚ000000000號之身分證字號外，對於其餘究竟被告係抄
      寫在紙上或是口頭告知，抑或係提供給證人吳金郎或另一
      證人陳棟漢等其餘情形均不復記憶，實與常情有違，且其
      所證述之內容亦與上開函文結果並不相符，實難認上開證
      詞可信。
    2.證人陳棟漢之證詞，其於偵訊中先是堅稱：被告楊樹旺並
      未提供任何證件資料等語，後於本院審理時又改稱：被告
      楊樹旺有提供行照，其餘證件則無提供等語；關於其究上
      網查詢何資料，雖其迭於偵訊及本院審理時均證稱：伊僅
      有以被告楊樹旺所提供之身分證字號查詢公路電子閘門系
      統之駕照資料，並未登入戶役政系統查詢等語，惟亦與本
      院函詢彰化縣警察局及內政部警政署所函覆之內容不符。
    3.揆諸前揭說明，證人吳金郎、陳棟漢之證詞之憑信性本即
      可疑，又有瑕疵可指，亦與補強證據之內容不相符合，其
      等所為證言自難作為認定被告確有被訴犯罪事實之依據，
      自難依其等之證詞遽而認定上開「Ｚ000000000號」之身分
      證字號即為被告所提供。
  (五)就被告楊樹旺取得證人楊樹旺身份證字號「Ｚ000000000號」
    之可能性而言：證人楊樹旺於本院審理時結證稱：「（是否
    認識在庭的被告？）是同里的，知道這個人但不是很認識。
    」、「（平常有來往嗎？）很少。」、「（你怎麼知道被告
    跟你住同里？）有一次被告拿點召資料去我那邊，我看到那
    不是我，我才知道。」、「（後來點召資料如何處理？）我
    說不是我的。」、「（你有無收過戶政機關通知你，里裡有
    人跟你同名同姓嗎？）沒有。」、「（你與被告是否就讀同
    一個國中、國小？）我不知道，我以前不知道有另一個「楊
    樹旺」。」、「（你什麼時候知道里裡有一個人跟你同姓名
    ？）我最後一次點召時間，忘記是什麼時候，我只記得我有
    一次點召有收到另一個「楊樹旺」，但是太久以前了，之後
    我就再也沒有收過。」、「（你有無曾經告訴被告你的身分
    證字號？）不曾。我知道身分證字號不可以隨便告訴別人，
    所以我也不曾告訴過別人。」、「（在場被告有交通違規的
    事情，你是否知情？）我不知道。」等語，身份證字號為辨
    別身份之重要資料，且其記載於國民身份證、健保卡、駕駛
    執照等重要證件上，除取得不易外，其內容包含一英文字母
    及九數字，除非刻意背誦，否則亦不易記憶，證人楊樹旺業
    已證稱並未將身份證字號告訴他人（包含被告），且不太認
    識被告楊樹旺，平時亦無往來，是被告楊樹旺應不可能自證
    人楊樹旺處取得其身份證字號；又查證人楊樹旺為45年次，
    有其當庭提出之身分證可稽，現年55歲，而點召之年齡限制
    士兵為40歲，故縱證人楊樹旺係最後一次教點召時間收到錯
    誤之點召資料，亦為15年前，而被告楊樹旺自94年間則陸續
    有違規為警開罰之情形，惟均以自己之身分證字號開立罰單
    ，則有違規查詢報表附於本院卷可稽，殊難想像被告楊樹旺
    係自15年前自錯誤之點召資料背誦證人楊樹旺之身分證字號
    後，其間均未使用該身份證字號，而於15年後之98年5 月18
    日為警開立罰單始第一次使用證人楊樹旺之身分證字號。
  (六)就被告楊樹旺使用證人楊樹旺之身分證字號之動機而言：按
    依常情而言，一般人為警攔停開單，如冒以他人之身分填單
    ，均為脫免其遭開立罰單之行政責任，故自無於冒用他人姓
    名填單後，復自行繳納罰單之可能。惟查，本案被告楊樹旺
    於98年5 月18日為警製發本件罰單舉發後，旋即於四日後即
    同年月22日自行到案繳納罰款19,500元，且其於99年8 月18
    日因未依標誌號誌行駛及無照駕駛，亦為警開單舉發，被告
    斯時即以正確之身份證字號為警開單，並於99年8 月30日亦
    繳清罰單8,400 元，此有交通部公路總局臺中區監理所彰化
    監理站100 年2 月17日中監彰字第1001000741號函文可稽，
    而本案查獲時間係遲至99年8 月23日證人楊樹旺辦理車輛審
    驗時，證人楊樹旺始知悉上情，而由證人楊樹旺向交通部公
    路總局臺中區監理所彰化監理站提出申訴，移送彰化縣警察
    局芳苑分局偵辦此案，是被告楊樹旺如本有偽以證人楊樹旺
    之身分證字號冒用其名義為警開單之動機，又何以於本案遭
    查悉前即開單後4 日隨即繳清罰單？又為何嗣後在99年8 月
    18日亦以自己之身分為警開單，而非再度以證人楊樹旺之名
    義為警開單，以脫免罰款責任？亦啟人疑竇。
  (七)綜上所述，證人吳金郎、陳棟漢之證詞既難採信，且由被告
    楊樹旺取得證人楊樹旺身份證字號之來源、以及其使用他人
    身份證字號之動機均有使一般之人產生合理可疑之程度，實
    難確信其犯行為真實，揆諸前揭說明，本院本於「罪證有疑
    ，利於被告」之證據法則，不能達到證明被告犯罪之確信，
    依法應諭知無罪之判決。
據上論斷，應依刑事訴訟法第301條第1項，判決如主文。
本案經檢察官楊聰輝到庭執行職務。
中    華    民    國   100    年    4     月    6     日
                    刑事第九庭    審判長法官  蕭文學
                                  法      官  鮑慧忠
                                  法      官  黃齡玉
以上正本證明與原本無異。
中    華    民    國   100    年    4     月    6     日
                                      書記官  李噯靜